臺灣嘉義地方法院民事判決　　　　　　　 94年度訴字第591號
原　　　告　乙○○
　　　　　　甲○○
　　　　　　丙○○
上列三人共同
訴訟代理人　顏伯奇律師
　　　　　　林德昇律師
被　　　告　戊○○　　住嘉義縣.
訴訟代理人　楊瓊雅律師
被　　　告　癸○○　　住嘉義縣.
訴訟代理人　陳國瑞律師
　　　　　　嚴庚辰律師
上 列一 人
複 代理 人　子○○　　住嘉義.
被　　　告　臺灣電力股份有限公司嘉義分公司
　　　　　　　　　　　設嘉義市.
法定代理人　壬○○　　住同上
訴訟代理人　唐淑民律師
複 代理 人　李國楨律師
　　　　　　己○○　　住嘉義市.
上列當事人間請求損害賠償事件，經本院於民國九十六年一月二
十三日言詞辯論終結，判決如下：
    主  文
被告應連帶給付原告乙○○新臺幣壹佰零貳萬貳仟參佰貳拾元，
及均自民國九十四年十一月二日起至清償日止，按週年利率百分
之五計算之利息。
被告應連帶給付原告甲○○新臺幣參拾貳萬元，原告丙○○新臺
幣肆拾貳萬貳仟伍佰肆拾陸元，及均自民國九十四年十一月二日
起至清償日止，按週年利率百分之五計算之利息。
原告其餘之訴駁回。
訴訟費用由被告連帶負擔百分之五十一，原告乙○○負擔百分之
二十八，原告甲○○負擔百分之九，餘由原告丙○○負擔。
本判決第一項於原告乙○○以新臺幣參拾肆萬元為被告供擔保後
，得假執行；但被告如於執行標的物拍定、變賣或物之交付前，
以新臺幣壹佰零貳萬貳仟參佰貳拾元為原告乙○○預供擔保，得
免為假執行。
本判決第二項得假執行；但被告如於執行標的物拍定、變賣或物
之交付前，分別以新臺幣參拾貳萬元及新臺幣肆拾貳萬貳仟伍佰
肆拾陸元為原告甲○○、丙○○預供擔保，得免為假執行。
原告其餘假執行之聲請駁回。
    事實及理由
一、按訴狀送達後，原告不得將原訴變更或追加他訴。但擴張或
    減縮應受判決事項之聲明者，不在此限，民事訴訟法第二百
    五十五條第一項第三款定有明文。本件原告起訴時，聲明請
    求金額為新臺幣（下同）三百四十七萬二千七百元，訴訟進
    行中，原告縮減聲明金額為三百四十六萬九千二百六十三元
    ，經核與上揭規定並無不合，應予准許。又訴訟進行中，被
    告臺灣電力股份有限公司嘉義分公司（下稱臺電公司）法定
    代理人由蔡大同變更為壬○○，並經聲明承受訴訟，有該公
    司函文一份可稽，併予敘明。
二、原告起訴主張：坐落嘉義縣布袋鎮中安里中厝一０九之七號
    房屋（下稱系爭房屋）乃被告戊○○所有，出租與被告癸○○使用。民國九十四年六月十六日上午九時許，布袋地區因
    豪雨積水，系爭房屋內外嚴重積水，因被告臺電公司怠於定
    期維護保養，疏於發現電線破損導致漏電，被告戊○○為系
    爭房屋所有人，未注意維修鐵捲門及電線，被告癸○○為系
    爭房屋承租人，對屋況負有保管責任，卻疏於保管修護，導
    致系爭房屋內年久失修之電動鐵捲門電線漏電，電死訴外人
    謝富美（下稱被害人）。爰依國家賠償法第三條、民法第一
    百八十四條第一項前段、第二項、電業法第四十二條、第四
    十三條、民法第一百九十一條規定向被告臺電公司請求賠償
    ，依民法第一百八十四條第一項前段、第二項、第七百九十
    三條、第一百九十一條規定向被告戊○○請求賠償，依民法
    第一百八十四條第一項前段、第二項、第七百九十三條、類
    推第一百九十一條規定向被告癸○○請求賠償，並依民法第
    一百八十五條規定請求被告負連帶給付責任。請求被告連帶
    賠償金額如下：喪葬費用五十二萬五千九百元；扶養費部分
    ，原告乙○○五十九萬四千五百三十三元、原告甲○○七萬
    三千四百七十八元、原告丙○○二十七萬五千三百五十二元
    ，共計九十四萬三千三百六十三元；精神慰撫金部分，原告
    乙○○一百萬元，原告甲○○及丙○○各五十萬元，共計二
    百萬元等語。並聲明：被告應連帶給付原告三百四十六萬九
    千二百六十三元，及自起訴狀繕本送達翌日起至清償日止，
    按週年利率百分之五計算之利息；願供擔保請准宣告假執行
    。
三、被告戊○○則以：系爭房屋鐵捲門及所有配電並非被告戊○○設置，係於八十三年十二月三十日與訴外人即原告乙○○
    父親王榮烈簽訂土地預定買賣合約書及房屋預定買賣合約書
    ，由訴外人王榮烈興建，興建中王榮烈往生，乃由原告乙○○興建完成，於八十五年一月二十日付清尾款實際交屋，每
    戶均由原告乙○○加裝電動鐵捲門，屋內配電設置及接外線
    通電均係原告乙○○與被告臺電公司所為。被告戊○○未居
    住系爭房屋，先後出租四位房客，不曾發生漏電或變形情形
    ，亦未接獲承租人通知漏電，被告戊○○無此方面專業與認
    識，主觀上不知亦無法預見鐵捲門漏電。被告戊○○對電線
    設置並無欠缺，被告臺電公司檢查紀錄顯示良好，已盡相當
    注意義務，且承租人癸○○已切斷電源總開關，亦已盡相當
    注意義務。本件事故發生純粹是天災和被害人自己輕忽，非
    被告戊○○得以預見及防範。又原告請求之喪葬費用非必要
    者，應予剔除，原告乙○○有謀生能力，對未成年人扶養義
    務為一半，原告丙○○有工作能力、有收入，無需父母扶養
    ，原告請求之扶養費及精神慰撫金均過高。且被害人謝富美
    與有過失，占有九成責任，應過失相抵等語置辯。並答辯聲
    明：原告之訴駁回；如受不利判決，願供擔保請准免予假執
    行。
四、被告癸○○則以：被害人是否遭電死仍有疑問，且被告非民
    法第七百九十三條之土地所有人，九十四年六月十五日被告
    已將電源切斷。被告癸○○為承租人，依民法第四百二十九
    條規定，修繕責任在出租人，被告並不負有注意房屋管線安
    全無虞之義務。且系爭房屋係於被告臺電公司完成接電工作
    後，由原告乙○○加裝電動鐵捲門，非被告癸○○加裝，被
    告癸○○非專業人員，並無發現及防止漏電的能力及可能，
    且已將屋內電源切斷仍無法阻止鐵捲門漏電。原告乙○○私
    自在騎樓下違章加裝電動鐵捲門，且疏未與進屋線接頭保持
    適當距離，加以當時連日豪雨積水，導致潮濕漏電，被害人
    涉水觸電並非被告癸○○能預料，亦非其行為促成，對於被
    害人死亡並無因果關係存在。原告乙○○裝設鐵捲門及通電
    時，未妥善處理線路問題，導致事故發生，應負與有過失責
    任。原告請求喪葬費用以必要為限，原告乙○○及丙○○非
    無工作能力，無須被害人扶養，且丙○○扶養費亦應由原告
    乙○○與被害人共同負擔，請求金額過高等語置辯。並答辯
    聲明：原告之訴駁回；如受不利判決，願供擔保請准免予假
    執行。
五、被告臺電公司則以：本件因系爭房屋於八十四年十月十九日
    由被告公司檢驗無誤送電後，私自於騎樓下違章加裝電動鐵
    捲門，疏未與進屋線接頭保持適當距離，案發當時，布袋地
    區連日豪雨不斷，導致進屋線接頭潮濕，且鐵捲門底部多日
    浸於水中，房屋緊臨馬路，車輛經過時，衝撞地面積水產生
    強大力量直擊鐵捲門，使鐵捲門底部彎曲變形，導致擠壓、
    碰觸鐵捲門上方之進屋線接頭而漏電，適被害人涉水經過，
    身體潮濕（兩腳潮濕接地）碰觸變形之鐵捲門，才觸電身亡
    。被告定期派員維修屋外線路，均無反應漏電情況，且接戶
    線與進屋線接續處位於屋內隱密處，被告臺電人員無法發現
    接續處絕緣膠布是否脆化及破損。本件漏電處為進屋線與接
    戶線接續處，責任歸屬不明，且從未接獲通知有漏電情事，
    被告臺電公司已盡善良管理人之注意義務，並無任何法規及
    臺電內部規則規定須將接續處裝入箱盒並至入天花板凹槽內
    ，本件事故發生係因淹水此外力因素強力介入，自難認被害
    人死亡與被告是否怠於維護間，有相當因果關係存在。原告
    請求之扶養費過高，且原告均無須被害人扶養，縱原告丙○○需受扶養，亦應由原告乙○○與被害人負擔各半扶養義務
    ，請求之精神慰撫金亦過高等語置辯。並答辯聲明：原告之
    訴駁回；如受不利判決，願供擔保，請准免為假執行之宣告
    。
六、原告主張民國九十四年六月十六日上午九時許，嘉義縣布袋
    地區因豪雨積水，系爭房屋內外嚴重積水，訴外人謝富美經
    過系爭房屋前倒地死亡等情，有死亡證明為據，被告不爭執
    ，並經本院調取臺灣嘉義地方法院檢察署九十四年度相字第
    三八四號相驗案卷核閱屬實，堪信為真。
七、原告主張系爭房屋內外嚴重積水，被告戊○○、癸○○及臺
    電公司未善盡維修、保養責任，導致系爭房屋內年久失修之
    電動鐵捲門電線漏電，電死路過之被害人，被告應連帶負侵
    權行為損害賠償責任等情，為被告否認，被告戊○○辯稱：
    系爭漏電鐵捲門非其設置，亦無專業能力查知，本件事故發
    生純粹是天災和被害人輕忽，非被告戊○○得以預見及防範
    ，亦無相當因果關係等語；被告癸○○辯稱：其為承租人，
    不負有注意房屋管線安全無虞之義務，原告乙○○私自在騎
    樓下違章加裝電動鐵捲門，疏未與進屋線接頭保持適當距離
    ，加以連日豪雨積水，導致潮濕漏電，被害人涉水觸電並非
    被告癸○○能預料，亦非被告行為促成，無因果關係存在等
    語；被告臺電公司則以：系爭房屋私自於騎樓下違章加裝電
    動鐵捲門，疏未與進屋線接頭保持適當距離，豪雨導致進屋
    線接頭潮濕，加以水力直擊鐵捲門，導致擠壓、碰觸鐵捲門
    上方之進屋線接頭而漏電，被害人涉水經過，身體潮濕碰觸
    變形之鐵捲門，才觸電身亡，被告臺電公司已盡善良管理人
    注意義務，本件事故發生係因淹水所致，與被告是否盡維修
    義務間無相當因果關係等語置辯。則本件爭點在於被告就
    本件是否有過失責任，應負過失比例及賠償金額若干為適當
    。經查：
  (一)按因故意或過失，不法侵害他人之權利者，負損害賠償責任
    。故意以背於善良風俗之方法，加損害於他人者亦同。違反
    保護他人之法律，致生損害於他人者，負賠償責任；土地上
    之建築物或其他工作物所致他人權利之損害，由工作物之所
    有人負賠償責任；承租人應以善良管理人之注意，保管租賃
    物，租賃關係存續中，租賃物如有修繕之必要，應由出租人
    負擔者，或因防止危害有設備之必要，或第三人就租賃物主
    張權利者，承租人應即通知出租人；數人共同不法侵害他人
    之權利者，連帶負損害賠償責任，民法第一百八十四條、第
    一百九十一條前段、第四百三十二條、第四百三十七條、第
    一百八十五條第一項分別定有明文。又按電業應每年至少檢
    驗機器及線路一次，並記載檢驗結果。電業對用戶用電裝置
    ，應依中央主管機關所定，經檢驗合格時，方得接電。用戶
    已裝置之用電設備，每三年至少檢驗一次，並記載其結果，
    如不合規定，應通知用戶限期改善。電業法第四十二條、第
    四十三條亦分別定有明文。
  (二)本件事故係因鐵捲門上方進屋線及接戶線接頭處漏電並外露
    接觸鐵捲門，加以淹水成為導體，致被害人路過電死等情，
    業經本院調取上揭相驗案卷核閱，並經證人即至現場查驗之
    辛○○、丁○○到庭證述系爭房屋確有漏電之事實等語可參
    （見本院九十五年二月二十一日言詞辯論筆錄），事故發生
    後已將該漏電部分以黃色絕緣膠布包紮，並以絕緣木板將接
    頭與電動鐵捲門隔離乙節，亦有現場照片在卷可佐。依臺灣
    電力公司營業規則第三章第三節第二十一條及第二十二條規
    定，用戶進屋線與臺電公司接續處為責任分界點，而該處進
    屋線確須經臺電公司檢查乙節，亦有臺電公司低壓用戶用電
    裝置定期檢驗記錄表一份在卷可參，又系爭鐵捲門係由原告
    乙○○興建房屋時僱工施作等情，亦經證人庚○○到庭證述
    明確（見本院九十五年五月十一日言詞辯論筆錄），觀諸系
    爭房屋鐵捲門設置位置，恰位於天花板上凹槽進屋線及接戶
    線接頭處下方，致使該處電線維護困難，易因漏電成為導體
    ，該鐵捲門設置位置顯然失當，再以該進屋線及接戶線接頭
    外露接觸鐵捲門，於電線外露時易造成漏電傳導鐵捲門，致
    生危險，觀諸現場照片所示，該凹槽電線外露情形並非目視
    難以查知，臺電公司人員檢查時未查覺並通知用戶改善，系
    爭房屋所有人戊○○及承租人癸○○亦未注意屋內電線外露
    情況，對用電線路安全之維護自有過失。本件經送國立雲林
    科技大學科技法律研究所鑑定結果，亦採相同見解，認為：
    接戶線與進屋線之接頭處，應需有安全適當的處理方法，
    並將處理妥當的接頭裝入箱盒內置於天花板的凹槽處，使其
    無安全之顧慮，本件並未依此常理處理，導致其掉落且接觸
    鐵捲門金屬外殼上，因鐵捲門長期使用過程中震動碰觸此一
    接續點，再加上接續點絕緣膠布因為長期使用老化，使膠布
    產生脆化現象，致使接續點產生破損，因而使鐵捲門導電，
    為肇事主因。依臺電公司營業規則第三章第三節第二十二
    條第三款規定「以用戶進屋線與本公司之接續處為分界點」
    ；故關於此接續點的施工情形不符常理，應裝入箱盒內而未
    裝，應置於天花板的凹槽處而未置，此由何人承擔責任，屬
    事實認定問題。接頭處未置於天花板凹槽處而掉落於外為
    一異常現象，若施以合理注意義務，於例行檢查時並不難發
    覺，在本案發生之前，若負責保養與維護工程的臺電公司人
    員定期巡視檢查，應得在第一時間內採取補救措施，可以防
    範此一不幸事件發生，為肇事次要原因。此漏電地方為接
    戶線與進屋線接續點，為屋主與臺電責任範圍鄰接點，依臺
    電對用戶用電設備之安全，每三年會派員到用戶家作安全檢
    查服務，此項檢查是免費服務性質，分界點以下之用戶側設
    備產權歸用戶，並由用戶維護，分界點以上之電源側設備則
    歸臺電公司負責施工維護，當屋主或用戶發現接續點與鐵捲
    門金屬外殼已碰觸時，縱然未於第一時間通知臺電人員進行
    安全檢查並使其加以適時處置，臺電公司人員仍得於例行安
    全檢查時發現此一現象，基於電力供應事業的獨占性與高度
    技術性，以及現代福利政府應確保電力供應的穩定性與一貫
    性等性質，例行安全檢查義務應歸屬臺電公司，況事故地點
    位於低窪地區臺電公司人員更有加強巡視必要，且臺電公司
    營業規則第二章第十一條第一項第一款既已賦與臺電公司面
    對風災、水災、火災與地震等不可抗力災害的主動終止供電
    契約權利，依據「權之所在，責之所歸」法理，由臺電公司
    承擔高度巡視檢查義務。此有鑑定報告書在卷可稽。被告之
    過失責任，應堪認定，又被害人確因系爭房屋漏電致死，已
    如上述，被告過失與被害人死亡間有相當因果關係，原告主
    張被告應依上開規定負共同侵權行為連帶賠償責任等情，自
    屬有據。
  (三)按不法侵害他人致死者，對於支出醫療及增加生活上需要之
    費用或殯葬費之人亦應負損害賠償責任，被害人對於第三人
    負有法定撫養義務者，加害人對於該第三人亦應負損害賠償
    責任；且不法侵害他人致死者，被害人之父母子女及配偶，
    雖非財產上之損害，亦得請求賠償相當之金額。民法第一百
    九十二條第一、二項、第一百九十四條分別定有明文。原告
    請求被告連帶賠償損害，自屬有據，茲就原告請求之損害金
    額審酌如下：
  1.喪葬費部分：原告乙○○主張支出喪葬費用五十二萬五千九
    百元，並提出葬儀社作業程序分類表、造墓收據為證，被告
    均抗辯應以必要費用為限。經查原告提出之單據中，西樂隊
    一萬一千七百元與國樂隊性質相同，又孝子孝女陣一萬二千
    元、電子琴六千元、辦桌費用四千八百元，均非必要費用，
    應許剔除，則原告此部分得請求金額應為四十七萬七千九百
    元，逾此部分尚非有據。
  2.扶養費部分：原告乙○○主張五十九萬四千五百三十三元、
    原告甲○○七萬三千四百七十八元、原告丙○○二十七萬五
    千三百五十二元，共計九十四萬三千三百六十三元等情，為
    被告否認。按受扶養權利者，以不能維持生活而無謀生能力
    者為限，民法第一千一百十七條第一項定有明文。本件經調
    取兩造稅務電子閘門財產所得調件明細表，以原告乙○○有
    多筆不動產及相關投資之資力，尚難認不能維持生活而無謀
    生能力，其請求扶養費，尚非有據。原告甲○○於事發當時
    業已滿二十歲成年，有戶籍謄本可參，應無扶養費請求權。
    原告丙○○當時未滿二十歲，被告抗辯原告丙○○有謀生能
    力乙節並未提出舉證，上揭稅務電子閘門財產所得調件明細
    表查詢亦無其收入資料，原告丙○○請求扶養費可採，則以
    戶籍謄本所示其為七十八年五月五日出生，於被害人死亡時
    十六歲，以原告乙○○與被害人對其各負擔二分之一之法定
    扶養義務，並以所得稅法規定之扶養親屬寬減額每人每年七
    萬四千元計算，應屬公允。則以本件事故發生時原告丙○○
    十六歲至其二十歲成年計算，再依霍夫曼計算法扣除中間利
    息，原告丙○○一次可請求受被害人扶養之扶養費核計為十
    二萬八千一百八十二元。是原告丙○○主張被告應給付其扶
    養費之損害於上述金額範圍內，堪屬允當，逾上開金額部分
    為無理由，應予駁回。
  3.精神慰撫金部分：按慰撫金數額之認定，除依被害人及其家
    屬所受身體上及精神上痛苦程度及所造成之影響二者予以衡
    量外，尚須斟酌雙方之身分資力與加害之程度及各種情形，
    予以核定。原告乙○○為被害人之夫，原告甲○○、丙○○
    為被害人之子女，因被害人驟然死亡，精神自受有極大痛苦
    ，參以經本院依職權調閱稅務電子閘門財產所得調件明細表
    所示兩造資力，審酌兩造之身分、地位與實際加害情形等一
    切情況，認原告乙○○請求八十萬元、原告甲○○、丙○○
    各請求四十萬元之精神慰撫金應屬適當，逾此範圍尚非可採
    。
  4.基上所述，原告乙○○因被害人遭電死所受之損害額度應為
    一百二十七萬七千九百元，原告甲○○應為四十萬元，原告
    丙○○則為五十二萬八千一百八十二元。
  (四)按損害之發生或擴大，被害人與有過失者，法院得減輕賠償
    金額或免除之，民法第二百十七條第一項定有明文。經查本
    件事故係因鐵捲門上方進屋線及接戶線接頭處漏電並外露接
    觸鐵捲門導電，而系爭房屋鐵捲門設置位置不當，系爭房屋
    所有人、承租人及臺電公司對電線用電安全維護過失等情，
    均如上述，並經上開研究所鑑定認進屋線與接戶線接續點絕
    緣膠布脆化，致接續點產生破損，使鐵捲門導電為肇事主因
    ，接頭處掉落於外為肇事次因，有該鑑定報告書附卷可參，
    是本院認本件事故由被告負擔十分之八之過失責任，應屬公
    允。依此計算，則原告乙○○所得請求之金額為一百零二萬
    二千三百二十元，原告甲○○得請求之金額為三十二萬元，
    原告丙○○得請求之金額為四十二萬二千五百四十六元（小
    數點以下四捨五入），逾此部分，為無理由，應予駁回。
  (五)末按給付無確定期限者，債務人於債權人得請求給付時，經
    其催告而未為給付，自受催告時起，負遲延責任。其經債權
    人起訴而送達訴狀，或依督促程序送達支付命令，或為其他
    相類之行為者，與催告有同一之效力，民法第二百二十九條
    第二項定有明文。又遲延之債務，以支付金錢為標的者，債
    權人得請求依法定利率計算之遲延利息。但約定利率較高者
    ，仍從其約定利率；應付利息之債務，其利率未經約定，亦
    無法律可據者，週年利率為百分之五，亦為同法第二百三十
    三條第一項及第二百零三條所明定。查原告請求被告賠償之
    金額，並未定有給付之期限，則原告請求自起訴狀繕本送達
    翌日即九十四年十一月二日起，按週年利率百分之五計算之
    利息，並未逾上開規定之範圍，自無不合。
八、綜上所述，原告依據上開共同侵權行為損害賠償法律關係，
    請求被告分別連帶給付原告乙○○一百零二萬二千三百二十
    元，原告甲○○三十二萬元，原告丙○○四十二萬二千五百
    四十六元，及自九十四年十一月二日起至清償日止，按週年
    利率百分之五計算之利息，為有理由，應予准許，逾此請求
    ，為無理由，應予駁回。
九、原告與被告分別陳明願供擔保，聲請宣告假執行或免為假執
    行，就被告聲請及原告乙○○主文第一項勝訴部分經核無不
    合，又主文第二項部分，核諸原告甲○○、丙○○勝訴部分
    所命給付之金額未逾五十萬元，爰依民事訴訟法第三百八十
    九條第一項第五款規定依職權宣告假執行。至原告敗訴部分
    ，則因訴之駁回而失所依附，不予准許。
十、據上論結，原告之訴為一部有理由，一部無理由，依民事訴
    訟法第七十九條、第八十五條第二項、第三百八十九條第一
    項第五款、第三百九十條第二項、第三百九十二條，判決如
    主文。
中　　華　　民　　國　　96　　年　　2 　　月　　6 　　日
                  民事第一庭  法  官  陳端宜
上為正本係照原本作成。
如對本判決上訴，須於判決送達後20日內向本院提出上訴狀。
中　　華　　民　　國　　96　　年　　2 　　月　　6 　　日
                              書記官  陳慶時